【裁判字號】    92,上,87
【裁判日期】    920722
【裁判案由】    確認買賣行為不存在等
【裁判全文】
臺灣高等法院臺南分院民事判決  九十二年度上字第八七號  Ｊ
      上  訴  人  乙○○○
                  丙 ○ ○
      共      同
      訴訟代理人  周 武 旺   律師
      被 上訴 人  台南區中小企業銀行股份有限公司安南分公司
                             .
      法定代理人  甲 ○ ○  .
      訴訟代理人  蔡 宜 瑋  .
右當事人間請求確認買賣行為不存在事件，上訴人對於臺灣臺南地方法院中華民國九
十二年一月二十九日第一審判決（九十一年度訴字第一四三二號）提起上訴，本院判
決如左：
    主    文
上訴駁回。
第二審訴訟費用由上訴人負擔。
    事    實
甲、上訴人方面：
一、聲明：求為判決：（一）原判決關於上訴人就台南市○區○○段七七三地號之土
    地所有權全部及其上文元段七七建號門牌號碼台南市○○路一一○八號建物所有
    權全部於民國（下同）八十八年九月十二日所為之贈與行為應予撤銷，暨上訴人
    丙○○應將前開土地及建物於八十九年一月二十日以買賣，贈與為原因所為之所
    有權移轉登記予以塗銷部分，並訴訟費用之裁判均廢棄。（二）廢棄部分，被上
    訴人在第一審之訴駁回。（三）第一、二審訴訟費用由被上訴人負擔。
二、陳述：除與第一審判決記載相同者予以引用外，另補稱略以：
（一）按民法第二百四十四條債權人之撤銷訴權，自債權人知有撤銷原因時起一年間
      不行使，或自行為時起經過十年而消滅，民法第二百四十五條有明文規定。
（二）被上訴人在第一審之起訴狀，自認：「當原告（即被上訴人）向薛淵牙及被告
      （即上訴人）乙○○○追償時赫然發現乙○○○為逃避系爭不動產遭原告查封
      ，竟與被告（即上訴人）丙○○早於八十八年九月十三日以虛偽之買賣及贈與
      原因，將系爭不動產移轉登記於被告丙○○名下（兩人為母女關係）」，而上
      開自認，所謂「向薛淵牙及乙○○○追償時」，依同起訴狀記載，係「案經原
      告聲請對債務人薛淵牙等三人發支付命令（八十八年促字第四四二九○號），
      並於八十九年一月十一日確定在案」。足見在八十八年至八十九年一月十一日
      之間，被上訴人追償債務時已知悉買賣（實質上為贈與）及贈與，且被上訴人
      之間為母女關係，有撤銷原因之存在。自當時起算，至被上訴人九十一年六月
      十八日在原審提起本件撤銷訴權之訴，已經過二年餘，早逾民法第二百四十四
      條規定撤銷訴權行使之除斥期間一年。
（三）復查被上訴人早於八十九年十一月三日，將丙○○所有之系爭不動產，聲請假
      處分查封（案號為台灣台南地方法院八十九年度執全字第三二七八號）。按本
      件上訴人乙○○○固為薛淵牙之連帶保證人，對被上訴人負有保證債務，但丙
      ○○與被上訴人之間原無任何債權債務關係，其所以藉保全程序將丙○○已登
      記所有權之系爭不動產加以假處分，唯一理由即係有詐害債權人之原因，可見
      在執行保全程序當時，被上訴人早悉系爭不動產所有權之移轉登記有得撤銷之
      原因。故自當時起算（八十九年十一月三日）至九十一年六月十八日被上訴人
      起訴行使撤銷訴權之日止，亦已超過一年之法定除斥期間。
（四）被上訴人早於提起本件撤銷訴權之訴（九十一年六月十八日）之前，即八十九
      年十月六日假處分裁定聲請狀已明白記載債務人乙○○○將系爭不動產移轉與
      丙○○「該贈與及買賣行為導至債務人財產減少，債權人債權確保受損」，已
      足證明在當時被上訴人已知上訴人之移轉財產行為已損害被上訴人之利益，乃
      遲至九十一年六月十八日始提起本件撤銷權訴訟，早已逾一年之除斥期間。
（五）被上訴人為一銀行組織，且有法務人員，經常為追討債權，在法院進進出出，
      其所提最高法院裁定亦係以被上訴人為當事人，可見其對法院強制執行，遠比
      常人具備知識。經查本件主債務人薛淵牙之財產，經被上訴人聲請強制執行，
      自稱債權新台幣（下同）九百萬元，尚包括八十八年六月十八日起之利息及違
      約金，總現金額已達一千萬元上下，而執行法院第一次定最低拍賣金額，土地
      及房屋合計一千二百七十一萬五千六百元，扣除增值稅至少三百萬元，剩餘九
      百萬元左右，根本已不足清償債權，因無人應買，第二次減價百分之二十，成
      為一千零十七萬二千四百八十元，亦無人應買，又第三次再減百分之二十，成
      為八百十三萬七千九百八十四元，此時被上訴人即不能不知其債權無法全部受
      償，債權已受損害，當時係在被上訴人行使本件撤銷訴權之前一年以上。按執
      行法院每次減價拍賣均以通知書通知債權人之被上訴人，並將拍賣公告由被上
      訴人登載於報紙，對於以上事實不能諉為不知，又拍賣土地應依拍定金額繳付
      法定增值稅，被上訴人以專業知識，對增值稅金額更知之甚詳。故在三次拍賣
      進行中，當然已知無法滿足債權，何能諉為不知有害債權？復就薛淵牙財產執
      行而言，第一次拍賣日期為八十九年十月十七日，房屋及土地合計底價一千二
      百八十六萬元，扣除增值稅後（四百萬元以上），已不足清償其九百萬本金及
      利息、違約金，該項價額又無人應買，第二次拍賣為九十年四月二十六日，底
      價一千零二十八萬八千元，亦無人應買。此時被上訴人已知拍賣不動產連一千
      零二十八萬八千元亦無法賣出，第三次於九十年六月十九日拍賣，底價再減為
      八百二十三萬一千元，已不足本金債權九百萬元，而第三次拍賣通知被上訴人
      日期為九十年五月一日，距其提起本訴之九十一年六月十八日之前一年一個月
      又十七日。是被上訴人早已知悉債權受損，亦逾越一年除斥期間始提起本訴。
（六）民法第二百四十四條規定之有償行為及無償行為，同為撤銷之訴之原因，其中
      有償行為尚必須受益人明知有害於債權，始能撤銷，無償行為則無論受益人知
      否均得撤銷，是前者為重，後者為輕。被上訴人在八十九年十月六日聲請假處
      分時，及以前追償債權時，既已知悉土地買賣為虛偽意思表示，有害於其債權
      ，依舉重明輕之法理，如係贈與，當然更有撤銷之原因，故縱令第一審法院改
      依贈與而判決撤銷法律行為，被上訴人仍不能藉口主張不知贈與而否認民法第
      二百四十五條「知有撤銷原因」之除斥期間效果。復查被上訴人係於知悉虛偽
      意思表示，亦即受益人丙○○與乙○○○通謀作虛偽移轉登記，經過除斥期間
      一年後就土地部分提起撤銷買賣之訴，其訴已違法，本應即駁回，原審既誤認
      其訴合法，進而改依撤銷贈與判決，難謂允當。
（七）按連帶保證，係保證人對於債權人約定與主債務人連帶負擔全部債務履行而為
      之保證，其對於債權人明示與主債務人各負全部給付之責任，在債務體態上屬
      民法第二百七十二條第一項所規定之連帶債務，亦即應就給付之全部負履行責
      任，並以其自己之責任財產為債權之共同擔保，倘連帶保證人之處分財產行為
      有害及債權者，債權人自得行使撤銷權，至於主債務人或其他債務人之實力是
      否足以清償債務，於債權人之行使撤銷權，應不生影響（最高法院八十八年度
      台上字第一三０二號判決）。此項見解為被上訴人在原審主張，且引用貴院九
      十年度上字第二四０號判決，臺灣臺南地方法院八十九年訴字第二０四三號判
      決為其主張之依據。準此，則上訴人乙○○○，既為連帶保證人，其處分財產
      是否有害於債權人，應純就連帶保證人本身之財產狀況決之，不應反覆其先前
      之主張，謂因有主債務人薛淵牙之不動產，不知薛淵牙不能清償，亦即不知上
      訴人處分財產有害於債權，故遲未行使撤銷訴權云云。何況保證債權，亦屬債
      權之一種，連帶保證人處分財產，致生有害於保證債權，當然亦為撤銷訴權行
      使之原因。
（八）被上訴人為銀行業，就貸放款及財產之估計一向精打細算，對於上開拍賣價格
      ，難謂不知應扣減鉅額增值稅，拍賣三次均不足清償本金九百萬元及利息違約
      金，其諉稱分配表製成後始知債權受損，殊非實在。
三、證據：除援用在第一審之立證方法外，另補提土地及建物登記謄本、民事假處分
    裁定聲請狀影本及民事答辯狀各一件為證。並聲請調閱臺灣臺南地方法院八十九
    年度執字第九五六三號執行案卷。
乙、被上訴人方面：
一、聲明：求為判決如主文所示。
二、陳述：
（一）民法第二百四十五條雖規定：「前條撤銷權，自債權人知有撤銷原因時起，一
      年間不行使，或自行為時起經過十年而消滅。」惟最高法院八十九年度台上字
      第二二五一號判決要旨（原審為貴院八十八年度上更(一)字第十九號）指出：「
      被上訴人雖於八十五年三月二十二日已知悉上訴人翁林金寶將坐落台南縣新營
      市鎮七二九號田地應有部分一千分之四一九以贈與為原因移轉登記與翁德
      旭，但當時被上訴人既不能確定該贈與行為是否損及債權，且嗣後翁林金寶之
      子翁德宗不時與被上訴人商討清償債務事宜，翁德旭更於八十六年三月十七日
      親往被上訴人營業所洽商償債之事，有證人周鴻宜之證詞足憑，具見被上訴人
      是時認為上訴人之無償行為尚不致損害其債權無訛，則被上訴人於八十六年三
      月二十四日提起本件訴訟，訴請撤銷上訴人母子間就系爭土地所為之贈與行為
      ，並命翁德旭塗銷該所有權移轉登記，顯未逾民法第二百四十五條所定之一年
      除斥期間。」從上揭判決要旨益證民法第二百四十五條所謂自債權人知有撤銷
      原因時起，係指債權人知有損害債權原因時起。
（二）查被上訴人為保債權，雖早於八十九年十月六日聲請就上訴人丙○○系爭不動
      產為假處分保全程序，非即謂被上訴人即知有「撤銷原因」，且查被上訴人於
      同年五月間正強制執行（臺灣臺南地方法院八十九執簡字第九五六三號）訴外
      人薛淵牙之不動產（即系爭債權之擔保物），於前開時點臺灣臺南地方法院執
      行處尚未拍定分配，尚難知悉債權究能否滿足？而迄至九十年六月十九日以八
      百五十二萬六千元拍定，且遲至九十年十月十八日被上訴人接獲前開執行法院
      於九十年十月十三日製作之分配表，始得知分配尚不足被上訴人之債權高達四
      百十七萬一千零九十四元，此時此際被上訴人始知悉債權仍受有損害，而上訴
      人之贈與行為實有損被上訴人債權堪為明確，是被上訴人為保債權之行使，於
      九十一年六月十八日提起本案訴訟行使撤銷訴權，依上開最高法院八十九年度
      台上字第二二五一號判決要旨所指，難謂已逾民法第二百四十五條所指之一年
      除斥期間。
（三）次查，上訴人就系爭建物、土地辦理移轉登記之原因，係分為「贈與」及「買
      賣」，然上訴人於原審自承就土地之買賣行為實為贈與，是故，被上訴人此時
      始知悉土地移轉之真正原因為「贈與」行為而有損害於被上訴人債權，依民法
      第二百四十四條第一項規定訴請撤銷，足證亦未逾民法二百四十五條所指之一
      年除斥期間。
（四）綜上所述，被上訴人提起本件撤銷買賣行為之訴尚未逾除斥期間，從而被上訴
      人依民法第二百四十四條第一項、第四項之規定請求，核無不合。
三、證據：除援用在第一審之立證方法外，另補提最高法院八十九年度台上字第二二
    五一號判決影本乙件為證。
丙：本院依識權調取臺灣臺南地方法院八十九年執全字第三二七八號案卷。
      理      由
一、按訴狀送達後，原告不得將原訴變更或追加他訴。但被告同意者，或請求之基礎
    事實同一者，或不甚礙被告之防禦及訴訟之終結者，不在此限。民事訴訟法第二
    百五十五條第一項第一款、第二款、第七款分別定有明文。本件被上訴人起訴時
    之備位聲明第一項係請求「上訴人乙○○○與上訴人丙○○間，就坐落台南市○
    區○○段七七三地號土地之買賣行為及同段七七建號建物之贈與行為，應予以撤
    銷。」惟上訴人於原審審理中自陳該土地之買賣行為係不存在，實為贈與行為；
    故被上訴人於原審九十二年一月十六日言詞辯論期日時將該部分之聲明變更為「
    上訴人乙○○○與上訴人丙○○間，就坐落台南市○區○○段七七三地號土地及
    同段七七建號建物之贈與行為，應予以撤銷。」上訴人丙○○就該訴之變更已為
    同意，亦不甚礙上訴人乙○○○之防禦及訴訟之終結者，原審認合於首揭規定准
    其變更，並無不合。
二、被上訴人起訴主張：訴外人薛淵牙邀同上訴人乙○○○為連帶保證人，於八十六
    年六月十三日向被上訴人借款九百萬元，借款期間自八十六年六月十三日起至八
    十九年六月九日止，約定每月十七日繳息。詎薛淵牙自八十八年六月十七日起即
    未依約繳息，經被上訴人聲請臺灣臺南地方法院對薛淵牙核發支付命令（八十八
    年促字第四四二九０號）確定，被上訴人於八十九年五月間對薛淵牙所有之財產
    聲請強制執行後，於九十年十月三十日實施分配時僅受償六百二十八萬三千零四
    十五元。惟被上訴人於向薛淵牙及乙○○○追償時，發現乙○○○為逃避其所有
    之不動產遭被上訴人查封拍賣，竟與其女即上訴人丙○○通謀虛偽意思表示，於
    八十八年九月十三日就乙○○○所有坐落台南市○區○○段七七三地號土地（以
    下簡稱系爭土地）為買賣行為，就乙○○○所有坐落前開土地上建號七七建物即
    門牌號碼台南市○○路一一０八號房屋（以下簡稱系爭建物）為贈與行為，並於
    八十九年一月二十日辦理不動產移轉登記，上訴人之買賣及贈與行為，均在薛淵
    牙違約（八十八年七月十七日）之後，且丙○○於買賣當時實際年齡尚未滿二十
    一歲，應尚無資力足以向乙○○○購買系爭土地，是上訴人應未有買賣之合意，
    則就系爭土地以買賣為原因所為之所有權移轉登記，自當予以塗銷；且上訴人前
    開不動產之移轉，土地部分係以買賣為原因、建物部分則以贈與為原因，實與交
    易常理未合；又丙○○取得系爭不動產後，以該不動產供乙○○○向第三人借款
    之擔保，顯見其贈與行為亦屬通謀虛偽意思表示而無效；然若認前開贈與行為非
    屬通謀虛偽意思表示，則乙○○○於其所有系爭不動產移轉與丙○○時，因已陷
    於無資力，其無償行為，應已損害被上訴人之債權。乃先位聲明：求為（一）確
    認乙○○○與丙○○間就系爭土地之買賣行為不存在。（二）乙○○○與薛慧芳
    文間就系爭建物之贈與行為不存在。（三）丙○○就系爭土地及建物於八十九年
    一月二十日以買賣及贈與為原因，所為之所有權移轉登記應予塗銷之判決。備位
    聲明：則求為（一）乙○○○與丙○○間，就系爭土地及建物之贈與行為，均應
    予以撤銷。（二）丙○○就系爭土地及建物於八十九年一月二十日以買賣、贈與
    為原因所為之所有權移轉登記應予塗銷之判決（原審判決駁回被上訴人先位之訴
    ，就備位聲明則為被上訴人勝訴之判決，上訴人就其敗訴部分提起上訴，被上訴
    人就其先位之訴敗訴部分，則未聲明不服，是本審僅就上訴人提起上訴部分審理
    ，先予敘明）。
三、上訴人則以：上訴人乙○○○與上訴人丙○○係母子關係，乙○○○將系爭土地
    及建物移轉登記予丙○○之原因均係贈與，為節省稅金，承辦代書就土地部分，
    以買賣為原因辦理移轉登記，被上訴人無庸訴求確認買賣行為不存在，被上訴人
    就土地部分並無訴求確認之訴訟利益；被上訴人所稱之九百萬元借款，係訴外人
    薛淵牙所借，薛淵牙係丙○○之叔父，丙○○不知乙○○○有為薛淵牙對被上訴
    人所負借款債務作連帶保證人；又乙○○○將系爭土地及建物贈與丙○○，有否
    侵害被上訴人之債權，應以贈與之日為準，並非嗣後法院拍定薛淵牙財產之日為
    準，查乙○○○於八十八年九月十三日將系爭土地及建物贈與丙○○時，薛淵牙
    尚擁有台南市○○段七七八地號土地及其上一五七建號房屋，其價值，依被上訴
    人於起訴狀所載合計一千二百七十一萬五千元，遠超過薛淵牙對被上訴人所負借
    款債務，未侵害被上訴人之債權；乙○○○所為之贈與，係真正之贈與行為，雙
    方均有受贈與契約拘束之意思，並依贈與契約而申報贈與稅、土地增值稅、契稅
    等而辦理不動產所有權移轉登記，並非通謀虛偽之行為；丙○○以系爭不動產設
    定抵押予訴外人台新銀行借款使用，又提供予乙○○○設定抵押予訴外人葉羽甄
    借款使用，均為所有權之正當行使；另被上訴人於八十九年十月六日聲請假處分
    時，已知悉乙○○○將系爭不動產移轉登記與丙○○，其在假處分聲請狀載明：
    「該贈與及買賣行為程致債務人財產減少，債權人債權確保受損」，顯見被上訴
    人當時已知有撤銷原因；復就薛淵牙財產執行而言，第一次拍賣日期八十九年十
    月十七日，房屋及土地合計底價一千二百八十六萬元，扣除增值稅後（四百萬元
    以上），已不足清償其九百萬元之本金及利息、違約金，該價額無人應買，第二
    次拍賣日期九十年四月二十六日，底價一千零二十八萬八千元，亦無人應買，此
    時被上訴人已知拍賣不動產連一千零二十八萬八千元亦無法賣出，第三次於九十
    年六月十九日拍賣，底價再減為八百二十三萬一千元，已不足本金債權九百萬元
    ，而第三次拍賣通知被上訴人日期為九十年五月一日，距其提起本訴之九十一年
    六月十八日之前一年一個月又十七日，是被上訴人早已知悉債權受損，已逾越一
    年除斥期間始提起本訴，自不得對該贈與行為主張撤銷權等語，資為抗辯。
四、按民事訴訟法第二百四十七條所謂即受確認判決之法律上利益，係指因法律關係
    之存否不明確，致原告在私法上之法律地位有受侵害之危險，而此項危險得以對
    於被告之確認判決除去者而言。故確認法律關係成立不成立之訴，茍具備前開要
    件，即得謂有即受確認判決之法律上利益，縱其所求確認者為他人間之法律關係
    ，亦非不得提起（最高法院著有四十二年台上字第一０三一號判例可資參照）。
    查本件上訴人就系爭不動產所為之移轉登記，究竟有無買賣、贈與之關係存在，
    影響及於該不動產移轉行為是否生效，於被上訴人債權之實行自有妨礙，則系爭
    不動產買賣、贈與關係是否確實存在，如不訴請確認，被上訴人在私法上之法律
    地位所受侵害之危險，無法除去。故被上訴人就上訴人間關於系爭不動產買賣、
    贈與關係存在與否提起確認之訴，以排除此項危險，與前揭法條規定並無不合，
    應予准許。又按債務人與第三人通謀而為虛偽意思表示，其意思表示無效，債權
    人得依同法第二百四十二條規定，代位行使債務人之權利，訴請第三人回復原狀
    ，以保全其債權。此與民法第二百四十四條所規定債權人之撤銷權，係以債務人
    所為之法律行為有效成立為前提，因有害及債權人之權利，債權人得訴請法院撤
    銷之，以保全其債權者，其二者之法律關係截然不同，上訴人抗辯，無確認之法
    律上利害關係云云，要非可採。
五、被上訴人主張訴外人薛淵牙於八十六年六月間，偕同上訴人乙○○○為連帶保證
    人，向其借款九百萬元，詎薛淵牙自八十八年六月十七日起即未依約清償，尚欠
    九百萬元本金，及自八十八年六月十七日起至清償日止按年息百分之九‧七八計
    算之利息，暨自八十八年七月十八日至清償日止，在六個月以內者，按上開利率
    百分之十計算，超過六個月者，按上開利率百分之二十計算之違約金，經被上訴
    人向原審聲請核發八十八年度促字第四四二九０號支付命令確定。嗣被上訴人持
    該支付命令聲請臺灣臺南地方法院執行薛淵牙之財產（坐落台南市○○段七七八
    地號、建地、面積一三二‧五二平方公尺所有權全部之土地，及其上建號一五七
    號即門牌號碼台南市○○路一０九六號建物）後，於九十年十月三十日實施分配
    時僅受償六百二十八萬三千零四十五元，尚欠四百十七萬一千零九十四元未清償
    。又乙○○○於八十八年九月十三日將其所有系爭土地及建物，贈與其女兒即上
    訴人丙○○，並於九十年一月二十日各以買賣、贈與為原因辦妥所有權移轉登記
    。丙○○取得系爭不動產後，提供該不動產為擔保品，先於八十九年七月二十五
    日，為其本人與乙○○○擔保債務，而設定本金最高限額抵押七百二十萬元予訴
    外人保證責任台南市第六信用合作社；再於八十九年十月十三日設定權利價值四
    百萬元予訴外人葉羽甄等事實，業據提出借據、系爭土地登記謄本、系爭建物登
    記謄本、臺灣臺南地方法院八十八年度促字第四四二九０號支付命令、確定證明
    書、民事執行處九十年十月十五日八十九南院鵬執簡字第九五六三號通知書附分
    配表等各一件為證（原審卷十二至十六頁、二一、二二頁、三四、三五頁），且
    為上訴人所不爭，堪信為實在。
六、被上訴人於原審所主張上訴人乙○○○於八十八年九月十三日將系爭土地及建物
    ，各以買賣、贈與為原因移轉予其女兒即上訴人丙○○，並於九十年一月二十日
    辦妥所有權移轉登記行為，係屬通謀虛偽意思表示云云，已為原審所不採，並駁
    回被上訴人此部分先位聲明之請求，未據被上訴人就此部分聲明不服，此部分自
    不在本審審判範圍。惟被上訴人另主張乙○○○將其所有之系爭不動產贈與丙○
    ○之行為，有害其債權，為上訴人所否認，上訴人並以前揭情詞置辯。經查：
（一）按所謂連帶保證，係保證人對於債權人約定與主債務人連帶負擔全部債務履行
      而為之保證，其對於債權人明示與主債務人各負全部給付之責任，在債務體態
      上，亦屬民法第二百七十二條第一項所規定之連帶債務，亦即應就給付之全部
      負履行責任，並以其自己之責任財產為債權之共同擔保，倘連帶保證人之處分
      財產行為有害及債權者，債權人自得行使撤銷權，至於主債務人或其他債務人
      之資力是否足以清償債務，於債權人之行使撤銷權，應不生影響（最高法院八
      十八年度台上字第一三０二號判決參照）。然按債權人行使民法第二百四十四
      條規定之撤銷權，以債務人之行為有害及債權，為其要件之一。此之所謂害及
      債權，乃指債務人之行為，致積極的減少財產，或消極的增加債務，因而使債
      權不能獲得清償之情形。再者，提起撤銷債務人詐害行為之訴，必須有保全之
      必要，始得為之，設債務人就其無償行為或有償行為所處分之財產外，尚有其
      他財產足清償其對於債權人之債務，自無仍許債權人依上開規定行使銷權之餘
      地（最高法院七十六年度台上字第一三九五號民事判決參照）。因之，有擔保
      物權（抵押權、質權）之債權，而其擔保物之價值超過其債權額時，自毋庸行
      使撤銷權以資保全（最高法院五十九年台上字第三一三號判例參照）。
（二）本件被上訴人係以上訴人乙○○○為借款債務連帶保證人之身分而提起本件訴
      訟，請求撤銷上訴人乙○○○、丙○○間就乙○○○所有系爭不動產所為之贈
      與行為，並塗銷該不動產之所有權移轉登記；是被上訴人所主張者，無非乙○
      ○○、丙○○間就該不動產所為之移轉登記行為已侵害其對乙○○○之債權為
      其論據。而乙○○○既係薛淵牙之連帶保證人，揆諸前揭說明，薛淵牙之資力
      是否足以清償系爭債務，於被上訴人行使其撤銷權雖不生影響，然系爭借款既
      曾由薛淵牙提供其所有坐落台南市○○段七七八地號土地及其上建號一五七建
      物即門牌號碼台南市○區○○路一０九六號建物為擔保物，則該擔保物之價值
      自會影響被上訴人是否得行使撤銷權，以保全其債權。查上訴人乙○○○所有
      之系爭不動產，係於八十九年一月二十日為不動產所有權移轉登記行為，然前
      揭薛淵牙所有之擔保品，於當時之價值為九百九十六萬四千五百七十七元，業
      經財團法人科技經濟鑑測中心鑑定在案，有該鑑定研究報告書在卷可稽（外放
      ）；而薛淵牙自八十八年六月十七日起即停止支付，而薛淵牙積欠被上訴人之
      債務為本金九百萬元及「自八十九年一月十七日起至清償日止按年息百分之九
      ‧七八計算之利息，既自八十九年二月十八日起至清償日止，逾期六個月以內
      者，按原利率百分之十，逾六個月者，按原利率百分之廿計算之違約金。」（
      參見臺灣臺南地方法院八十九年度執字第九五六三號分配表記載，原審卷三五
      頁），則上訴人就乙○○○所有系爭不動產所有權之移轉行為時，可認薛淵牙
      當時已無力清償被上訴人之債權，且薛淵牙所有擔保品中之土地為移轉登記時
      ，應按公告現值繳納土地增值稅，為一般所週知之事，該土地經臺灣臺南地方
      法院民事執行處拍定後應納之土地增值稅高達二百一十七萬一千七百九十一元
      ，有台南市稅捐稽徵處九十年七月二日九十南市稅財字第０八二一二八號函附
      該院八十九年度執字第九五六三號執行卷宗可稽，且為上訴人所不爭，因之，
      薛淵牙所有前開擔保品之價值縱雖認仍足清償被上訴人之債權，然薛淵牙出售
      該土地既應繳納土地增值稅，則該擔保品之價值自應扣除應納之土地增值稅額
      後始為該土地之實質價值。至上訴人雖抗辯該土地增值稅若依自用住宅用地稅
      率課徵土地徵值稅，其稅額應僅五十餘萬元云云，然按土地所有權人出售其自
      用住宅用地者，都市土地面積未超過三公畝部分或非都市土地面積未超過七公
      畝部分，其土地增值稅統就該部分之土地漲價總數額按百分之十徵收之；超過
      三公畝或七公畝者，其超過部分之土地漲價總數額，依前條規定之稅率徵收之
      。前項規定於土地出售前一年內，曾供營業使用或出租者，不適用之。土地所
      有權人，依第一項規定稅率繳納土地增值稅者，以一次為限。平均地權條例第
      四十一條定有明文。按評估擔保品之價值，本應依客觀情事判斷，不得以不確
      定、主觀之因素加以左右。本件薛淵牙所有之系爭擔保品，於上訴人就乙○○
      ○所有系爭不動產為所有權移轉時，不論係經法院之拍賣程序或由薛淵牙自行
      出售，於出售時，土地所有權人薛淵牙是否行使其依法僅能行使一次之「依自
      用住宅用地」課稅之權利，本即難以預測，故評定該擔保品之客觀價值時，自
      不能加入此不確定因素；況本件薛淵牙於前開擔保品經拍定後，亦未依規定提
      出申請，有該分配表在卷可稽。上訴人此部分辯解，無足憑採。
（三）上訴人主張，或以被上訴人在第一審之起訴狀，自認向薛淵牙及乙○○○追償
      時赫然發現乙○○○為逃避系爭不動產遭被上訴人查封，竟與上訴人丙○○早
      於八十八年九月十三日以虛偽之買賣及贈與原因，將系爭不動產移轉登記於丙
      ○○名下，案經被上訴人聲請對薛淵牙等三人發支付命令，並於八十九年一月
      十一日確定，足見在八十八年至八十九年一月十一日之間，被上訴人追償債務
      時，已知悉本件買賣（實質上為贈與）及贈與；或以被上訴人於八十九年十一
      月三日，將丙○○所有之系爭不動產，聲請假處分查封時；被上訴人於提起本
      撤銷訴權之訴（九十一年六月十八日）之前，即八十九年十月六日聲請假處分
      裁定時；執行法院拍賣薛淵牙不動產時，第一次拍賣日期八十九年十月十七日
      ，房屋及土地合計底價一千二百八十六萬元，扣除增值稅（四百萬元以上）後
      ，已不足清償其九百萬元之本金及利息、違約金，該價額又無人應買，第二次
      拍賣日期九十年四月二十六日，底價一千零二十八萬八千元，亦無人應買，此
      時被上訴人已知拍賣不動產連一千零二十八萬八千元亦無法賣出，第三次於九
      十年六月十九日拍賣，底價再減為八百二十三萬一千元，已不足本金債權九百
      萬元，而第三次拍賣通知被上訴人日期為九十年五月一日，被上訴人均早已知
      悉債權受損，其提起本件撤銷之訴訟，已逾越一年除斥期間云云。惟按民法第
      二百四十四條之撤銷權，依同法第二百四十五條規定，自債權人知有撤銷原因
      時起，一年間不行使而消滅。該項法定期間為除斥期間，其時間經過時，權利
      即告消滅，非如消滅時效得因中斷或不完成之事由而延長，此項除斥期間有無
      逾期，縱未經當事人主張或抗辯，法院亦應先為調查認定，以為判斷之依據。
      倘若自債權人知有撤銷原因時起，已逾一年之法定期間，即不得再行使其撤銷
      權。查，本件被上訴人行使撤銷權之起算時點，解釋上應解為自被上訴人知悉
      債務人之行為係無償行為，且該無償行為須損及被上訴人之債權時為行使撤銷
      權之起算時點，否則在被上訴人尚未具備行使撤銷權之權利時，如何苛責被上
      訴人即時行使撤銷權？經查，上訴人前揭主張，固據提出民事假處分裁定聲請
      狀及民事答辯狀等件為證。然其時薛淵牙所有系爭擔保品尚未進行拍賣或雖進
      行拍賣，而其不動產之拍定價格究係若干，往往取決於投標人之需求或競標而
      定，非謂必以底價拍定成交，被上訴人無從知悉其拍定價格，即無法確定乙○
      ○○所為之贈與行為是否損及其債權，顯欠缺債權已受有損害之要件，自無許
      債權人依上開條文規定行使撤銷訴權之餘地，迨該不動產於九十年六月十九日
      以八百五十二萬六千元拍定，顯已足認被上訴人之債權無法獲得滿足，因之，
      同法第二百四十五條規定「前條撤銷權，自債權人知有撤銷原因時起，一年間
      不行使，．．．」中，有關撤銷權之起算時點，解釋上應解為自債權人知悉債
      務人之行為係無償行為，且該無償行為須損及債權人之債權時為行使撤銷權之
      起算時點，準此以解，被上訴人於九十一年六月十八日提起本案訴訟，並未逾
      民法第二百四十五條所定一年之除斥期間，上訴人所辯被上訴人起訴時距其知
      悉期日，已逾一年期間不得再行使撤銷權云云，亦非可採。至被上訴人於八十
      九年十月六日聲請假處分裁定之聲請狀所記載「該贈與及買賣行為導至債務人
      財產減少，債權人債權確保受損」云云，僅屬其聲請保全處分之一般用語，當
      時系爭擔保品，尚未拍賣，被上訴人如何知悉其債權之確保已受損，此項記載
      尚不足為被上訴人不利之認定。
（四）按民法第二百四十條之撤銷權，其客體乃包括債務人所為債之行為及物權行為
      ，債權人行使此項撤銷權，既可同時訴請撤銷債務人所為債之行為及物權行為
      ，亦可僅訴請撤銷債務人所為債之行為；如果不動產物權契約業經辦理登記，
      則前者債權人得訴請登記名義人塗銷，後者則得訴請移轉登記。查，本件被上
      訴人於原審之起訴狀中，僅表示請求撤銷上訴人間之贈與行為，而未明白表示
      係債之行為及物權行為，或僅撤銷債之行為；然被上訴人於起訴狀中，「訴之
      聲明」除請求撤銷贈與行為外，並一併請求塗銷所有權移轉登記，因之，被上
      訴人請求撤銷贈與行為之意思，實有同時求撤銷債之行為及物權行為之意，應
      無疑義。
（五）查本件債務之擔保品價值於上訴人就乙○○○所有系爭不動產為移轉行為時，
      縱尚足以清償薛淵牙積欠被上訴人之借款債務，惟薛淵牙欲清償該債務勢必須
      出售該擔保品，依法應繳納土地增值稅，而該擔保品之價值於扣除土地增值稅
      後已不足以清償該借款債務，且被上訴人提起本件訴訟，並未逾越除斥期間，
      從而，被上訴人主張上訴人間就上訴人乙○○○所有系爭不動產之贈與行為損
      害其債權，應予撤銷並塗銷該所有權移轉登記，均屬有據。
七、綜右所述，被上訴人本於民法第二百四十四條之法律關係，請求撤銷上訴人乙○
    ○○於八十八年九月十三日與上訴人丙○○就系爭土地及建物所有權全部所為之
    贈與行為，並塗銷於八十九年一月二十日以買賣、贈與為原因所為之所有權移轉
    登記，為有理由，應予准許。原審判准被上訴人之請求，與本院審理之結果，理
    由雖有不同，結果並無二致，應予維持。上訴意旨指摘原判決不當，求予廢棄改
    判，為無理由，應駁回其上訴。本件事實已臻明確，兩造其餘攻擊防禦方法，均
    不生影響於本判決之結果，自毋庸分析論述，併予敘明。
八、據上論結，本件上訴為無理由，依民事訴訟法第四百四十九條第一項、第七十八
    條、第八十五條第一項前段，判決如主文。
中      華      民      國    九十二    年      七      月    二十二    日
                                    臺灣高等法院臺南分院民事第五庭
~B1審判長法官  游    明    仁
~B2      法官  蘇    重    信
~B3      法官  高    明    發
右為正本係照原本作成。
如對本判決上訴，須於判決送達後二十日內向本院提出上訴狀；未表明上訴理由者，
應於上訴後二十日內向本院提出理由書。
中      華      民      國    九十二    年      七      月    二十三    日
~B法院書記官  魏    安    里


司法院資訊處製作；財團法人民間司法改革基金會備份。
